臺灣高等法院刑事判決
109年度上易字第2420號
上  訴  人  臺灣臺北地方檢察署檢察官
被      告  林舜吉




上列上訴人因被告違反毒品危害防制條例案件，不服臺灣臺北地
方法院109年度審易字第2073號，中華民國109年9月29日第一審
判決（起訴案號：臺灣臺北地方檢察署109年度毒偵字第1735號
），提起上訴，本院判決如下：
    主  文
上訴駁回。
    理  由
一、本案經本院審理結果，認第一審判決以檢察官就本件有起訴
    之程序違背規定之情事，對被告甲○○為公訴不受理之諭知，
    核無不當，應予維持。
二、檢察官上訴意旨略以：綜觀毒品危害防制條例第20條、第23
    條規定，該法將施用毒品之刑事處遇程序，區分「初犯」、
    「5年內再犯」及「5年後再犯」3 種類型，而分別予不同處
    遇。「初犯」，除依該條例第20條第1 項規定，令入勒戒處
    所觀察、勒戒外，另依第24條第1 項規定「本法第20條第1
    項及第23條第2項之程序，於檢察官先依刑事訴訟法第253 
    條之1第1項、第253條之2之規定，為附命完成戒癮治療之緩
    起訴處分時，或於少年法院（地方法院少年法庭）認以依少
    年事件處理法程式處理為適當時，不適用之」。即「初犯」
    進入司法程序之戒癮治療方式，係採取「觀察、勒戒或強制
    戒治」及「附命完成戒癮治療之緩起訴」雙軌制。依第23條
    第2 項規定「觀察、勒戒或強制戒治執行完畢釋放後，5 年
    內再犯第10條之罪者，檢察官或少年法院（地方法院少年法
    庭）應依法追訴或裁定交付審理。」，第24條第2 項規定「
    前項緩起訴處分，經撤銷者，檢察官應依法追訴。」(參最
    高法院107台非字第190號判決)。即便修法後觀察勒戒係針
    對「3年後再犯」，但上開雙軌制之見解仍不曾變更，若依
    原審見解，將造成戒癮治療未完成，還得重行再來一次觀察
    勒戒，實與立法本旨及上開最高法院之見解有違。
三、按：
㈠、起訴之程序違背規定者，法院應諭知不受理之判決；又對於
    原審諭知不受理之判決上訴時，第二審法院認其為無理由而
    駁回上訴，得不經言詞辯論為之，刑事訴訟法第303條第1款
    、第372條分別定有明文。
㈡、109年7月15日增訂施行之毒品危害防制條例第35條之1第1款
    及第2款前段規定，施行前犯第10條之罪之案件，於施行後
    ，偵查中，由檢察官依修正後規定處理；審判中，由法院或
    少年法院（地方法院少年法庭）依修正後規定處理。是犯第
    10條之罪者，不論係修正前後，均應依新法規定處理。
㈢、施用第一、二級毒品為犯罪行為，毒品危害防制條例第10條
    設有處罰規定。故施用第一、二級毒品者，本應科以刑罰。
    惟基於刑事政策，對合於一定條件之施用者，則依同條例第
    20條之規定，施以觀察、勒戒及強制戒治之保安處分。又10
    9年1月15日修正公布、同年7月15日施行之毒品危害防制條
    例第20條第3項規定，犯第10條之罪於觀察、勒戒或強制戒
    治執行完畢釋放後，3年後再犯第10條之罪者，適用本條前2
    項之規定。上開所謂「3年後再犯」，只要本次再犯（不論
    修正施行前、後）距最近1次觀察、勒戒或強制戒治執行完
    畢釋放，已逾3年者，即該當之，不因其間有無犯第10條之
    罪經起訴、判刑或執行而受影響。其理由略以：87年5月20
    日毒品條例公布施行後之刑事政策，對於施用毒品者，已揚
    棄純粹的犯罪觀，雖強調「除刑不除罪」之理念，認為施用
    毒品者具有「病患性犯人」之特質，惟囿於當時戒治及醫療
    體系均不完整、專業人員欠缺且戒毒知識尚有不足，社會大
    眾仍視施用毒品者為「犯人」而非「病患」，暨相關戒毒及
    事後之追蹤、輔導配套措施亦不完備，其刑事政策明顯將施
    用毒品者偏向「犯人」身分處理，導致監獄人滿為患，且施
    用毒品人口不減反增。為此，戒毒政策不得不改弦易轍，開
    始正視施用毒品者實屬「病患」之特質。先於97年新增毒品
    條例第24條附命完成戒癮治療緩起訴制度，確立「附命緩起
    訴」及「觀察、勒戒或強制戒治」雙軌治療模式。本次修正
    之毒品條例第20條第3項及第23條第2項，雖僅將原條文之再
    犯期間由「5年」改為「3年」，惟鑑於將施用毒品者監禁於
    監獄內，僅能短期間防止其接觸毒品，因慣用毒品產生之「
    心癮」根本無法根除，並慮及毒品條例施行多年累積之戒毒
    經驗及實效，暨逐步擴充之醫療、戒癮機構、專業人力、社
    區支援系統等資源，尤以本次毒品條例第24條修正，擴大檢
    察官對施用毒品者附條件緩起訴處分之範圍，使其能視個案
    具體情形給予適當多元社區處遇。本次修正後對於施用毒品
    者之思維，自應與時俱進，擺脫以往側重於「犯人」身分之
    處罰，著重其為「病患」之特質，並以「治療」疾病為出發
    點，重新評價前揭所謂「3年後再犯」之意義。又毒品戒除
    不易，須經長期且持續之治療，施用毒品者既被視為「病患
    性犯人」，最佳處遇方式即為治療。對於施用毒品者之治療
    方式，有機構外之處遇（如自行赴醫院戒癮、附命完成戒癮
    治療緩起訴處分等），或機構內之觀察、勒戒或強制戒治；
    至對施用毒品者科以刑罰，無非在運用刑罰之一般預防功能
    以嚇阻毒品之施用。監獄為執行場所而非戒癮專責機構，針
    對施用毒品者及其再犯之特性，法務部於106年12月5日頒訂
    之「科學實證之毒品犯處遇模式計畫」，目的即是積極引進
    地區醫療體系之協助，提供毒癮戒治，落實社區追蹤輔導及
    治療之銜接，俾修復創傷、預防再犯。惟刑罰因涉及人身自
    由之基本權，故於施用毒品初犯時皆以傳統之機構外或機構
    內處遇方式治療，如再施用毒品時，始科以刑事責任。而當
    刑罰處遇仍不能有效幫助施用毒品者改善惡習時，即表示無
    法以此方式發揮治療效果，若繼續施以刑罰只具懲罰功能，
    不僅無法戒除毒癮，更漸趨與社區隔離，有礙其復歸社會。
    基於憲法應保障人民之生存權，及根據每個國民生存照顧需
    要提供基本給付之理念，為協助施用毒品者戒除毒癮復歸社
    會，對於經監獄監禁處遇後仍再犯之施用毒品者，更應恢復
    以機構內、外之治療協助其戒除毒癮。此即本次修正毒品條
    例第20條第3項關於施用毒品者所謂「3年後再犯」係何所指
    之立法真諦。除檢察官優先適用第24條命附條件緩起訴處分
    處遇（不論幾犯，亦無年限）外，對於施用毒品初犯者，應
    適用第20條第1項、第2項為機構內之觀察、勒戒或強制戒治
    ；若於上開機構內處遇執行完畢釋放後，於「3年內再犯」
    者，依第23條第2項規定，應依法追訴；倘於「3年後再犯」
    自應再回歸到傳統醫療體系機構內重為觀察、勒戒或強制戒
    治之治療。是對於戒除毒癮不易者，唯有以機構內、外處遇
    及刑事制裁等方式交替運用，以期能控制或改善其至完全戒
    除毒癮。綜上，對於毒品條例第20條第3項及第23條第2項所
    謂「3年後（內）再犯」，自應跳脫以往窠臼，以「3年」為
    期，建立「定期治療」之模式。其規定中所謂「3年後再犯
    」，只要本次再犯（不論修正施行前、後）距最近1次觀察
    、勒戒或強制戒治執行完畢釋放，已逾3年者，即該當之，
    不因其間有無犯第10條之罪經起訴、判刑或執行而受影響等
    旨。（最高法院109年度台上大字第3826號裁定、109年度台
    上字第3826號判決意旨參照）。
四、經查：公訴意旨認本案被告施用第二級毒品甲基安非他命之
    時間為「109年5月22日凌晨3時許」，復觀諸卷附本院被告
    前案紀錄表，可知其前因施用毒品案件，經附命緩起訴處分
    ，緩起訴處分於105年4月18日確定，惟於106年3月31日因履
    行未完成經撤銷，視同「觀察、勒戒或強制戒治」未啟動，
    被告犯本案施用毒品行為，應受觀察、勒戒，而後再視有無
    繼續施用之傾向，評估是否有施以強制戒治之必要。按前揭
    增訂毒品危害防制條例第35條之1規定，於109年7月15日修
    正施行後仍在偵查中之案件，應由檢察官依修正後之毒品危
    害防制條例規定處理。本案係於109年7月15日修正施行後，
    由檢察官於109年8月18日起訴，109年9月7日繫屬原審，有
    原審收文章在卷可查，檢察官就本案逕予起訴，自有起訴之
    程序違背規定之情事，原審依同法第303條第1款、第307條
    之規定諭知公訴不受理之判決，且不經言詞辯論為之，於法
    核無不合。檢察官提起本案上訴，指摘原判決諭知公訴不受
    理有適用法律之違誤，為無理由，應予駁回，並不經言詞辯
    論為之。
據上論斷，應依刑事訴訟法第368條、第372條，判決如主文。
中　　華　　民　　國　　109 　年　　12　　月　　24　　日
                  刑事第十六庭  審判長法　官  葉騰瑞
                                      法　官  陳芃宇
                                      法　官  莊明彰
以上正本證明與原本無異。
不得上訴。
                                      書記官  蘇佳賢
中　　華　　民　　國　　109 　年　　12　　月　　24　　日